【裁判字號】    91,重上更(三),309
【裁判日期】    920107
【裁判案由】    違反貪污治罪條例
【裁判全文】
臺灣高等法院台南分院刑事判決          九十一年度重上更(三)字第三九號  Ｃ
      上  訴  人
      即  被  告  戊  ○  ○
      選任辯護人  林  金  宗
      上  訴  人
      即  被  告  乙  ○  ○
      選任辯護人  黃  曜  春
      上  訴  人
      即  被  告  丙  ○  ○
      指定辯護人  本院公設辯護人  丁  ○  ○
右上訴人等因違反貪污治罪條例等案件，不服臺灣嘉義地方法院八十六年度訴字第三
四○號，中華民國八十七年六月十七日第一審判決（起訴案號：八十五年度偵字第一
五九一號），提起上訴，判決後經最高法院第三次發回，本院判決如左：
      主      文
原判決關於戊○○、乙○○、丙○○部份均撤銷。
戊○○依據法令從事公務之人員，對於非主管之事務，利用職權機會圖利，處有期徒
刑貳年捌月，褫奪公權參年。
乙○○依據法令從事公務之人員，對於主管之事務，間接圖利，處有期徒刑貳年拾月
，褫奪公權參年。
丙○○意圖為自己不法之所有，以詐術使人將本人之物交付，處有期徒刑拾月。
      事      實
一、戊○○為嘉義縣新港鄉公所建設課技士，經辦該鄉內工程建設之編制預算、比價
    發包及結算等業務，乙○○為該鄉大潭村村長，綜理該村之事務，均為依據法令
    從事公務之人員，適民國（下同）八十二年十月間，新港鄉公所為興建「大潭村
    精忠廟公共廁所工程」時，由戊○○委託黃義進建築師編製預算書及設計圖，並
    行文大潭村辦公處提供工程用地相關資料以便辦理比價發包手續，然乙○○為避
    開由上級之新港鄉比價發包之程序，想以自己指定廠商的方式興建，乃爭取改由
    大潭村辦公處自行辦理發包營建，遂與戊○○研商後，由乙○○以因無人承包為
    由，函請新港鄉公所准由該村自行營建，並經該鄉公所以八十三年六月一日以新
    鄉建字第四四四五號函核准大潭村自行營建。
二、乙○○、戊○○【明知】該工程金額達新台幣（下同）五十七萬五千八百元，依
    「機關營繕工程及購置訂製變賣財物稽查條例」第六條及「嘉義縣政府暨所屬各
    機關學校辦理營繕工程及購置訂製變賣財物作業程序標準表」規定，本應辦理「
    比價發包」手續，乙○○卻以函請變更為大潭村自建之方式，避開比價發包程序
    ，且本應由該村職員自行購料、招工興建，惟乙○○卻於八十三年六月十日，指
    示不知情之該村村幹事張銘聲（已判決無罪確定）書寫「大潭村精忠廟公共廁所
    委任合約書」，逕自【委託】不具土木包工資格之丙○○【承攬】該精忠廟公共
    廁所工程，圖利丙○○承包該工程，而戊○○對該工程負有監督審核之責，不顧
    本工程實際上由丙○○承攬興建，並非由大潭村自建，其中並虛報工資及費用，
    竟准予驗收結算，均圖利丙○○共計二十四萬三千三百七十五元（包商稅利五萬
    零五百元加舊有建築物拆除整地差額六萬一千元加虛報林木振工資六萬二千八百
    七十五元及丙○○工資六萬九千元）。
三、丙○○實際上是【承攬】該公共廁所工程之興建，係從事業務之人，丙○○是以
    自己之計算及成本利潤考量，自己雇工、購料興建，並非由大潭村之職員自行雇
    工、購料興建，丙○○乃依預算書所列之金額如數申報結算書之金額（詳如附表
    一之對照表），丙○○意圖為自己不法所有，【明知】該工程中之「舊有建築物
    拆除整地」項目，雖建築師列有七萬元之費用，然其僅花費八千五百元雇請怪手
    拆除，於結算時應扣除六萬一千五百元（即７００００元減８５００元等於６１
    ０００元，詳如附表一之第十六項），詎丙○○竟虛報此部份費用，又丙○○明
    知本件工程並未達到預算金額，為詐領超額費用，竟基於登載不實文書之概括犯
    意，連續利用其不知情之女兒林雪卿虛偽製作業務上之林木振、陳聖興、陳林月
    、丙○○、劉素娥等人，自八十三年一月至十二月工資之工資印領表（實際工期
    為八十三年六月至八月），被告戊○○明知該工資表係虛偽，竟仍轉送主計主任
    林瑞敏複審，嗣林瑞敏發覺有異退回被告戊○○處理，乃被告戊○○竟復【教導
    】被告丙○○以決算金額五十三萬九千六百八十元，扣除有發票收據者之二十萬
    六千八百零五元，「其餘三十三萬二千八百七十五元以同樣方式」列為林木振、
    陳勝興、陳林月、劉秀娥、丙○○八十三年六月間至八月間之工資（詳如附表二
    之對照表，其中林木振、丙○○之工資印領表係虛偽製作，並均由不知情之林雪
    卿製作）而矇混過關，嗣由被告丙○○領得上開結算金額，總計五十三萬九千六
    百八十元，是丙○○關於舊有建築物拆除整地浮報六萬一千五百元費用（附表一
    ），未僱用工人林木振而虛報工資為六萬九千元，丙○○未工作虛報工資六萬二
    千七百八十五元（附表二），加上所列之包商稅利五萬零五百元（附表一），丙○○共圖得利益合計為二十四萬三千八百七十五元（但是其中包商稅利五萬零五
    百元本是被告丙○○之承攬本件工程之預算利潤，非詐欺取得之財物），足以生
    損害於新港鄉公所。
四、案經法務部調查局嘉義縣調查站移送臺灣嘉義地方法院檢察署檢察官偵查起訴。
      理      由
一、訊據被告戊○○、乙○○、丙○○，均矢口否認有何圖利及詐欺、行使登載不實
    文書等犯行：
  １被告戊○○辯稱：系爭工程本來公所要發包，那時候景氣很好，沒有人想做，後
    來怕說這個預算被收回，村辦公室可以雇工來作，不能轉給別人作，他這個是雇
    工，不是轉包，是因為村長不會，所以又委託丙○○雇工來做的，而無庸經比價
    發包手續，其據予驗收並無不合。又丙○○填具請款表上所列之工資已超過施工
    期限，遭主計單位退回，其應丙○○求教，始基於好意教導丙○○應實報實銷，
    據實請領工程款，其無圖利丙○○之犯行等情。
  ２被告乙○○辯稱：時間快到了，公所要蓋一個公用廁所，公所說沒有辦法發包，
    要村打公函報備由村雇工來做，但我對這方面不懂，公所說我們去雇工、買材料
    去做，我才找丙○○，但是須依照公所的設計，雇工、買材料來做的，丙○○是
    受僱做工的，他怎麼做都會賺錢，但是做過頭他就要自己負責，我不是多少錢包
    給他做的，也就是工程天數如果三、五天就要結束，他超過的話就要由他自己負
    責，這與發包工程當然不一樣，這我就是叫他雇工來做，但是他如果將工程拖延
    ，我那來那麼多錢給他，請款是丙○○說已經驗收完畢了，要請款，是他自己拿
    給村里幹事請款的，我沒有經手，請款出來的材料費用是我與丙○○去付的，其
    他的工錢是丙○○發放的，我請丙○○幫忙雇工，帶我去購買材料，不是發包，
    縱程序容有未盡如意，然其絕無圖利丙○○之意思情等情。
  ３被告丙○○亦辯稱：其不是承包本工程，也無利潤，所雇工人都是我與村長去找
    來做的，因為那時候景氣好，沒有人要做這種小工程，工資寫整年份，是因為我
    以前在做營造廠都是可以報整年份的，我不知道不可以工資報整年份，我是做工
    的，對水泥六百十包之詳細情形也不了解，其對請款手續並不熟悉，但據實填載
    工資表向鄉公所請款，亦無偽造文書，登載不實及詐欺之犯行等情。
二、經查：系爭精忠廟公共廁所興建工程，預算金額為五十七萬五千八百元，因興建
    之基地屬精忠廟私有土地，無從由新港鄉公所辦理興建事宜，鄉公所原希望由精
    忠廟自行發包興建，惟交付多時，無法完成發包，加以精忠廟進香人數頗多，為
    便利進香團及村民急用，被告乙○○即大潭村長認此公共廁所確有必要，因恐預
    算被退回，始向鄉公所要求由大潭村自行興建，鄉公所乃依大潭村辦公處之請求
    ，准由該村自行興建，嗣被告乙○○未經辦理比價手續，由村幹事即已判決無罪
    之被告張銘聲書立「委任合約書」，將該工程委由被告丙○○施作，俟完工驗收
    後，被告戊○○復教導被告丙○○如何聲請工程款，而由被告丙○○領得五十三
    萬九千六百八十元等情，迭據被告等人先後在調查站調查時、及在歷次偵審中供
    承不諱，並有新港鄉大潭村辦公處八十三年五月二十五日新鄉大村字第四五號函
    、新港鄉八十三年六月一日新鄉建字第四四四五號函、大潭村精忠廟公共廁所委
    任合約書、系爭工程預算書、結算驗收證明書、結算明細表、決算書、領款收據
    、統一發票、估價單、工資印領表各等件可稽。
三、本件形式上有大潭村辦公室請求新港鄉同意由該村自行興建本件公共廁所工程之
    公函，並經新港鄉所同意在案，該村辦公室本得不經比價發包程序，自己購料、
    僱工興建，因此大潭村辦公室是否由其「職員親自購料、僱工興建」，或是由村
    長乙○○「指定被告丙○○承攬興建」，即成為本件之關鍵點；又本件工程當時
    是否真無人願意承攬施作，所以必須自行興建？也是判斷本件究竟是因時間緊急
    ，又無人願意承包而須自行興建，或是仍有利潤可圖，只是以無人興建為幌子，
    實際上要指定丙○○承攬施作，而要判斷此點，應先查明本建工程究竟是有利潤
    可圖，或是必定賠本？因此先就本件被告丙○○究竟是「受委任」或是「承攬」
    工程一事，予以確認，再對本建工程結算申報經過，判斷工程是否有利潤或是賠
    本？以確定本件工程是否無利潤而須自行興建，或是一般工程為避開比價而指定
    承攬？
四、按工程金額在二十萬元以上未達二百萬元者，應取具二家以上殷實廠商估價單進
    行比價，此經機關營繕工程及購置定製變賣財物稽察條例第六條、第三十六條及
    「嘉義縣政府暨所屬各機關學校辦理營繕工程購置定製變賣財物作業程序標準表
    」分別定有明文。本件工程金額既為五十七萬五千八百元，則依上開規定應辦理
    比價手續，縱新港鄉公所所函覆大潭村辦公處同意其自行營建，則雖未辦理比價
    ，亦應循自行僱工購料之方式興建方為適法，證人即新港鄉公所主計室主任林瑞
    敏於上訴審也已證稱：「本件既因發包困難，經報准由工程單位自辦，該村就必
    須自行購料雇工辦理，不能逕行交由丙○○承包」等情（原審上訴卷第一０四頁
    背面），可是被告戊○○於調查站已供稱：「大潭村辦公處並非自行購料雇工施
    作係爭工程，而係委託丙○○承包」等語（見調查卷第九頁），顯然被告戊○○
    知道系爭工程是由被告丙○○【承包】，而不是大潭村自建之事實，因為被告戊○○擔任「建設課之技士」，本來就是處理工程興建業務，當然明瞭何謂發包？
    何謂自建？否則如何處理其業務，其於調查時之陳述，未及思考本件利害關係，
    也無機會與其餘被告配合，不太可能故意曲解事實經過，有相當高的可信度。再
    看被告丙○○於調查站時也自承：「系爭工程係由其實際承包」等語（調查卷第
    十四頁背面），被告丙○○是實際施作工程之人，也承認是「承包」該工程，與
    被告戊○○於調查時之陳述符合，而承包（承攬）與自建最大之差別在於，承包
    者須自估成本報價，並有利潤問題，自建則只是買建材及雇用工人，只有買材料
    之價金及付工資問題，並無成本與利潤比較問題，雖一般人不能精確了解承攬與
    委任之不同，但是前開承攬重在賺利潤，有盈虧問題，應是一般人均能了解，被
    告丙○○於本院調查時也供稱：「我以前在作營造廠，都是可以報整年的（指工
    人之工資）」等情（本院九十一年七月三十日訊問筆錄），依其在營造廠之工作
    經驗，對「承包工程」之承攬人與受僱領用固定工資之工人或工頭之區別，更應
    知之甚明，況被告丙○○申報結算時已有列「包商稅利」五萬零五百元，顯係承
    攬包商之利潤，不可能將受僱誤為承包，是其調查時供述是承包一節，甚為可信
    是事實。
        至被告乙○○於調查時供稱：「我遂於八十三年六月指示張銘聲（村幹事）
    書寫【大潭村精忠廟公共廁所委託合約書】委託丙○○【承包】該精忠廟公廁工
    程」等語（調查卷第十一頁），張銘聲於調查時也明白供出該委託書之書寫情形
    ：「八十三年六月十日晚間，乙○○以電話要我至大潭村辦公處，我到場後，乙○○與丙○○均已在現場，乙○○並要我書寫該委託合約書，我即依乙○○之意
    思加以潤飾後，書寫完成，交由乙○○與丙○○二人簽名」等情（調查卷第十九
    頁），顯見該委託合約書是乙○○與丙○○二人於核准自建後（八十三年六月八
    日）之八十三年六月十日晚上，為本件工程所所簽訂，自應由該合約書之約定內
    容探得其真意及權利義務關係，而依其合約書內容所載：「甲方（大潭村辦公處
    ）將系爭工程委託乙方（丙○○）管理施工，乙方依甲方之工程預算書施工，全
    部工程款額以預算書為準，如超出由乙方自行負責，甲方負責請款，雙方之工程
    款以新港公所所規定為依據，乙方不得借故延遲不施工，雙方有未規定，另訂之
    」等情（見證據編號十三之新港鄉公所函之第四頁），本合約書之前半段所寫：
    系爭工程「委託」丙○○「管理施工」，丙○○依「工程預算書」施工等情，似
    是委託丙○○管理施工而已，並非承攬該工程，若真是如此，被告丙○○應只是
    受委託代為購買材料及代為僱用工人，代為支付價款及工資而已，與該工程之工
    程款是否會發生虧損無利害關係，可是該合約書後段卻明確約定：【全部工程款
    額以預算書為準，如超出由丙○○自行負責】等情，豈有代為購料及代雇工人之
    工頭（受任人）還須對超出之預算之工程款負責之理？另合約書雖約定由大潭村
    辦公處負責請款，但是實際上卻是由被告丙○○向大潭村請領「全部工程款」（
    丙○○於調查時已明白供出請款情形，見調查卷第十五頁），與一般承攬包商之
    請款程序相同，由此兩點不符尋常之處，可見該合約書雖明為「委任合約書」，
    實際上暗藏「承攬之權利義務關係」，因為被告丙○○在施作前，已同意最多只
    能請領預算之金額五十七萬五千八百元，超過部分自行負責，等於自負盈虧，從
    而，可以確定被告丙○○是【承攬】本建工程無誤。
五、本件工程之預算總金額為五十七萬五千八百元（發包施工部分之材料工資費五十
    五萬三千七百元、設計管理費二萬二千一百元附表三第一頁），決算總金額為五
    十五萬一千九百十元（材料工資費五十三萬九千六百八十元、管理費一萬二千二
    百三十元，附表三第八、九、十頁），被告丙○○共領走決算金額之發包施工材
    料工程費五十三萬九千六百八十元（含建築施工：三十八萬二千元；電器設備工
    程：二萬三千一百元；衛生設備工程：八萬四千零八十元；包商稅利：五萬零五
    百元，見附表三第十頁），有證據十二之新港鄉公所七月份支出憑證之收據及台
    灣省各機關工程決算書及證據十三之新港鄉公所函第十五頁、第二十五頁之收據
    二紙可稽（詳如附表一所示本件之營繕工程結算明細表雖有二種不同明細表（附
    表三第五、六頁），但應以實際申報結算所附之明細表為準（即含包商稅利（附
    表三第十頁）。），其中第一項建築施工部分之第（十六）項舊有建築物拆除整
    地，其拆除工資實際花費為八千五百元，業據被告丙○○自承在卷，核與證人陳
    騰松於原審調查時所證述之情節相符（原審卷第五一頁背面），並有收據一紙為
    證（見第十二號證據新港鄉公所七月份支出憑證第十六頁），被告丙○○卻於辦
    理結算時將之浮列為七萬元，此有結算明細表附卷可稽（見第十二號證據新港鄉
    公所七月份支出憑證第五頁），顯然浮報詐得六萬一千五百元。
六、又本案系爭工程自行購料事宜除業經取據檢附於決算申報資料內者外，證人即大
    潭村精忠廟管理委員會主任委員林新維，所以對本案產生懷疑，肇因於「本案工
    程已使用十一立方公尺混凝土，而包裝水泥僅用以黏貼磁磚及粉平水泥牆面之用
    ，為何另報繳使用六百一十包水泥。」 (以上參見7.１０嘉義縣調查站調查筆錄
    ），經查，證人甲○○於八十四年十一月十日嘉義縣調查站訊問時供稱︰「該編
    號WB00000000之發票確係由我本人開立，當初係因丙○○承包大潭村精忠廟公共
    廁所工程，而向我購買水泥、磚塊、磁磚等建材︰︰。」「因為我向其他廠商進
    料磚塊及磁磚時，並未開立進項發票，故我不願於銷項發票上開立磚塊、磁磚之
    銷項，所以當丙○○向我索取發票時，我乃將磚塊及磁磚之貨款，折成為水泥之
    數量後，統一以銷貨項目水泥乙項，開立前述發票予丙○○。」「該公廁工程確
    實不需要使用達六百一十包之水泥，但因當初丙○○陸續向本公司購買建材時，
    我配偶林溫婉均有於估價單上記帳，我依該估價單之總金額，以每包水泥新台幣
     (以下同）一百一十五點五元計算，折算為六百一十包水泥之數量，金額計七萬
    零四百五十五元。」「該估價單確係我以前述據以估算六百一十包水泥數量之估
    價單，依估價單計載，丙○○向我購買水泥八十六包，牆壁磚 (按即羅門205)一
    千六百三十九塊 (金額三萬二千七百八十元)，二丁卦 (按即隆昌5201)二千八百
    塊 (金額六千四百四十元），地面止滑磚 (按即金帝2002)三百八十一塊 ( 金額
    六千五百五十八元)，磚塊六千塊 (金額一萬零二百元)」等情 (以上參見嘉義縣
    調查站調查筆錄），又證人甲○○再經本院傳訊，先是證稱不可能只買八十六包
    水泥，八十六包要怎麼作那些工程等情，經本院提示其調查站所為之筆錄內容質
    問之，證人甲○○未回答，再經訊問，證人甲○○始承認丙○○只買水泥八十六
    包，那包括水泥、瓷磚、磚塊，發票之總金額是對的（七萬零四百五十五元）等
    情（本院九十一年八月十三日訊問筆錄），可見本工程之水泥絕未買六百十包之
    多，此由建築師之單價分析表中「水泥」項目只有三項，金額約數千元而已，可
    以證明證人甲○○所證稱水泥只有八十六包，與事實符合，可以採信，但是否如
    證人甲○○所言除水泥八十六包水泥之價格外，其餘五百二十四包之價格（六萬
    零五百二十二元，即五百二十四包水泥乘每包一百十五點五元）是紅磚及瓷磚等
    之價格？本件工程預算表及結算明細表並無「水泥」一項之工程項目，但是已經
    列有砌紅磚（二萬零六百七十元）、外牆貼二丁掛（三萬零八百元）、內牆貼壁
    磚（六萬四千六百元）、地坪貼地磚（一萬零八百元）及ｐｃ、ｒｃ水泥砂漿（
    六千六百五十七元、二萬五千四百七十元）等施工項目，均經被告丙○○結算時
    列入計算工程總金額，但是除水泥砂漿（混擬土）有兩張發票外（一張五千七百
    元、一張一萬一千五百五十元，共計一萬七千二百五十八元）外，其他磚塊部分
    均無發票可證（詳如附表一），可見磚塊部分均已列入結算金額，雖然並無單據
    證明其使用量及單價，但是確為本工程必須之材料，並經建築師估價在先，尚難
    遽認此部份之結算有假，則證人甲○○證稱其所提出之水泥單價包括紅磚及瓷磚
    等情，並未超出全部工程之相關工程項目之金額，尚可以採信。
七、本件工程之預算書及結算明細表除電器設備列工資一萬二千元、衛生設備列「工
    資」二萬五千元外，並無其他工資項目（工資共計三萬七千元），其他工資均列
    入建設部分之工作項目內，此由建築師之「單價分析表」計算每單位建築施工工
    程之成本中均有材料及工人之工資成本可知。被告丙○○以結算總金額五十三萬
    九千六百八十元扣除其提出之發票單據之總金額二十萬六千八百零五元（詳如附
表一發票金額欄之總和部分）後，全部列入工資（三十三萬二七百八十五元，詳
    見附表二），顯然不是事實，而是方便其申報全部結算結算總金額。證人黃義進
    即本件建築師於調查時也明白證稱：「本件除電器及衛生設備外工人之工資估價
    僅六萬四千一百八十四元」等情，並有其「工資計算明細表」可證（調查卷第二
    七頁背面、第二八頁、偵查卷第一二六頁背面）。但是若以被告丙○○結算之工
    資總金額「三十三萬二千八百七十五元」扣除結算表上明列之工資額「三萬七千
    元」（電器設備及衛生設備工程），則「建築施工」部分之工資將高達【二十九
    萬五千八百七十五元】而建築施工之總金額才三十八萬九千元，如此計算建設施
    工部分之材料僅八萬六千一百二十元，顯然不合常理，且與建築師黃義進於偵查
    中所為上開估算之工資【六萬四千一百八十四元】也相差過鉅，證人黃義進與檢
    察官會勘現場之後，雖稱本件工程所用材料符合，而其估算之工資較低等情，但
    是經檢察官提示本工程料費應有二十九萬四千九百零二元，但是被告丙○○所提
    出之材料單據發票金額僅二十萬六千八百零五元，是否有偷工減料情形？證人黃
    義進陳稱；「我猜想有的沒有拿發票，而用工資抵銷」等情（偵查卷第一六一頁
    ），也是認為工程材料沒有問題，可能以工資報銷工程款，雖然被告丙○○實際
    進行工程施作，可能支出比建築師估計還多的工資，但是以被告丙○○第一次申
    報林木振工資時，竟列載自八十三年一月至十二月工資共計四十五萬元（見證據
    十三新港鄉公所函第二十至二十四頁之工資印領表），顯與實際施工日期（八十
    三年六月至八月）不符，應有虛報工資情事。是被告丙○○於調查時陳承認：「
    戊○○指導我女兒修改工資所得印領表時，向我表示扣除有發票單據可請領二十
    餘萬元外，其餘部分可由工資部分申報請領，約三十三萬至三十四萬元，我乃指
    示我女兒依據前述分配劉素娥、林木振各九萬元，陳林月、陳聖興各四萬五千元
    ，我六萬二千八百七十五元，以不被扣繳個人綜合所得稅為原則，但實際上並未
    發放三十三萬二千八百七十五元」等情（調查卷第十六頁，詳如附表二之申報金
    額欄），應是屬實。
八、被告丙○○結算申報之工資總額三十三萬二千八百七十五元中，陳勝男、蔡周、
    王順益及王陳清香已明確證述其工作內容（詳如附表二所示），所領之工資金額
    與其工作內容大致相符合，尚堪採信，此部份金額共計四萬三千五百元（五千元
    加一萬七千五百元加一萬三千五百元加七千五百元），應是工資無誤。劉素娥、
    陳林月、陳聖興等人具領工資情事，已具彼等於偵查及原審中結證屬實（詳如附
    表二所示），也可以認定為工資無疑。至被告丙○○實際上是「承包」本件工程
    ，被告乙○○於調查時也稱：「丙○○僅偶爾在施工現場查看施工情形或幫忙搬
    運磚塊並未親自施作，林木振並沒有至現場做工」等情（調查卷第十三頁），被
    告乙○○與被告丙○○係自小熟識的朋友，也經被告乙○○於調查時供述在卷（
    調查卷第十一頁背面），兩人又利害一致，被告乙○○若非事實，不可能隨便誣
    陷被告丙○○、林木振二人，被告丙○○又已申報結算「包商稅利五萬零五百元
    」（詳如附表一），並無工資可言，可見被告丙○○申報工資「六萬二千八百七
    十五元」及林木振申報之工資「六萬九千萬元」均非實在之工資（總計虛報工資
    十三萬一千八百七十五元），足證被告丙○○為領取與預算數相近之工程款，偽
    造上開工資表，詐領工程款甚明。被告戊○○職司本件工程監督審核之責，被告
    戊○○對於工程金額達到若干數額即應採發包或比價之方式辦理，理應知之甚詳
    ，被告乙○○未辦理比價或未經自行僱工購料，被告戊○○竟未加糾正，完工後
    又教導包商如何請款，並申報不實之工資，竟未予退件，其有圖利丙○○之事實
    甚明。本件工程本應比價發包，被告戊○○、乙○○等人以自行興建方式避開比
    價發包由村長乙○○指定其朋友被告丙○○承攬興建，圖利被告丙○○之「包商
    稅利」五萬零五百元之承攬利潤，又被告乙○○、戊○○均明知並教導被告丙○○以虛報費用（拆除建築物整地費用六萬一千八百元）及工資（十三萬一千八百
    七十五元）方式，浮報工程款（共計十九萬三千三百七十五元），共圖利被告丙○○二十四萬三千八百七十五元。
九、綜上所述，本件事證明確，被告戊○○、乙○○及丙○○之犯行均堪認定。
十、核被告戊○○所為係犯八十五年十月二十三日修正前貪汙治罪條例第六條第一項
    第五款之罪，被告乙○○所為係犯同條項第四款之罪。又工資印領表包括發薪明
    細表及各工人之領據，其中發薪明細表是包商用以請款之業務上文書，而工人之
    領據，均係工人同意蓋章之收據，並非被告丙○○所偽造，並非偽造之私文書，
    因而核被告丙○○所為行使登載不實之工資印領表，詐取不實之費用及工資，係
    犯刑法第二百十六條、第二百十五條行使登載不實文書罪及第三百三十九條第一
    項詐欺取財罪，其登載不實文書之低度行為被行使之高度行為所吸收，不另論罪
    ，被告丙○○兩次行使不實登載文書行為，時間密接，犯罪構成要件相同，顯係
    基於概括犯意反覆為之，為連續犯，應論以一罪。被告丙○○利用不知情其女兒
    林雪卿製作工資印領表，已經被告丙○○於調查屬陳述明確（調查卷第十六頁背
    面）係間接正犯。因貪污治罪條例第六條已於八十五年十月二十三日修正公佈，
    並於同年月二十五日生效實施，將得併科新台幣一百萬元以下罰金，提高為得併
    科三千萬元以下罰金，又於九十一年十一月七日修正公佈，增列「明知違背法令
    」及「因而獲得利益」要件，但是刑罰並無變更，並於同年月九日生效實施，被
    告犯罪係在該條例修正實施前，犯罪後裁判時法律已有二次變更，比較新舊貪污
    治罪條例，因修正後第六條第一項之法定刑修正為得併科新台幣三千萬元以下之
    罰金，刑度已提高，自以修正前之規定得併科新台幣一百萬元以下之罰金對被告
    戊○○、乙○○較有利，故應依八十五年十月二十三日修正前之貪污治罪條例處
    斷。公訴人認戊○○係成立貪汙治罪條例第六條第一項第五款之罪；及論以被告
    丙○○成立偽造私文書之罪，容有未洽，起訴法條應予變更。被告丙○○所犯所
    犯上開行使業務上登載不實罪及詐欺取財二罪，有方法結果之牽連關係，應從一
    重之詐欺取財罪處斷。
十一、原審因予論罪科刑，固非無見，惟查（一）本件被告戊○○、乙○○兩人圖利
      被告丙○○包商稅利五萬零五百元，浮報工資十三萬一千八百七十五元及拆除
      建築物整地費用六萬一千五百元，共計二十四萬三千八百七十五元，原判決認
      定兩人圖利被告丙○○僅七萬九千三百七十五元，尚有誤解。（二）被告戊○○、乙○○雖圖利被告丙○○，但並無證據證明被告戊○○及乙○○因而有所
      得，原判決諭知被告戊○○、乙○○所得財物七萬九千三百七十五元追繳沒收
      ，如無法追繳時，以其財產抵償之，於法不合（詳後述）。（三）被告丙○○
      係虛偽登載業務上不實之工資印領表，並非偽造私文書，原判決認被告林務郎
      行使偽造私文書，亦有未洽。（四）原判決未論及被告丙○○利用不知情其女
      兒林雪卿書寫工資印領表，屬間接正犯，也有疏漏。上訴人即被告上訴意旨否
      認犯行雖無理由，惟原判決有上開瑕疵，自應由本院撤銷改判之。審酌被告乙○○、戊○○二人因圖得他人利益，一時失慮，而罹重典，本身並無不法所得
      ，情輕法重，顯然情堪憫恕，本院認處以法定罪最低度刑，仍嫌過重，爰依刑
      法第五十九條之規定，酌量減輕其刑。爰審酌被告等犯罪之動機、目的、手段
      ，犯罪時所受之刺激及其品性、生活狀況、智識程度、犯罪所生之損害，及犯
      罪後態度等一切情狀，分別量處如主文所示之刑。被告戊○○、乙○○所犯貪
      汙罪因受有期徒刑以上刑之宣告，並依修正前貪汙治罪條例第十六條之規定，
      宣告各褫奪公權三年。又貪污治罪條例所依應予追繳沒收或發還被害人之財物
      ，以所得者為限，如實施犯罪行為者「未得利」，即無追繳之可言，本件被告
      戊○○、乙○○雖有圖利「對向犯」丙○○，但並無事證證明渠等二人亦有得
      利，因而對丙○○所得之利益不另為沒收或追繳之諭知，附為證明。
十二、據上論斷，應依刑事訴訟法第三百六十九條第一項前段、第三百六十四條、第
      二百九十九條第一項前段、第三百條、八十五年十月二十三日修正前之貪污治
      罪條例第二條、第六條第一項第四款、第五款、第十六條、刑法第二條第一項
      但書、第十一條前段、第二百十六條、第二百十五條、第三百三十九條第一項
      、第五十九條、第五十五條、第五十六條、第三十七條第二項，罰金罰鍰提高
      標準條例第二條判決如主文。
本案經檢察官許仲瑩到庭執行職務。
中    華    民    國      九十二      年      一      月      七        日
                                  臺灣高等法院臺南分院刑事第七庭
                                      審判長法官  蔡    崇    義
                                            法官  董    武    全
                                            法官  宋    明    中
右正本證明與原本無異。
檢察官如不服本判決，應於判決送達後十日內向本院提出上訴書。
被告戊○○、乙○○如不服本判決，應於判決送達後十日內向本院提出上訴狀，其未
敘述理由者並應於提出上訴狀後十日內向本院補提理由書（應附繕本)。
被告丙○○不得上訴。
                                      法院書記官  李    育    儒
中    華    民    國      九十二      年      一      月      十三      日
附錄法條：
八十五年十月二十三日修正前貪污治罪條例第六條第一項：
有左列行為之一者，處五年以上有期徒刑，得併科新台幣壹百萬元以下罰金：
第四款：對於主管或監督之事務，直接或間接圖利者。
第五款：對於非主管或監督之事務，利用職權機會或身分圖利者。
刑法第二百十五條：從事業務之人，明之為不實之事項而登載於其業務上作成之文書
                  ，足以生損害於公眾或他人者，處三年以下有期徒刑、拘役或五
                  百元以下罰金。
                  刑法第二百十六條行使第二百十條至第二百十五條之文書者，依
                  偽造、變造文書或登載不實事項或使登載不實事項之規定處斷。
刑法第三百三十九條第一項：意圖為自己或第三人不法之所有，以詐術使人將本人或
                          第三人之物交付者，處五年以下有期徒刑、拘役或科或
                          併科一千元以下罰金。


司法院資訊處製作；財團法人民間司法改革基金會備份。
